【裁判字號】    99,台上,525
【裁判日期】    990325
【裁判案由】    租佃爭議
【裁判全文】
最高法院民事判決              九十九年度台上字第五二五號
上  訴  人  甲○○○
            己○○○
            丁 ○ ○
            乙 ○ ○
            丙 ○ ○
            戊 ○ ○
共      同
訴訟代理人  溫 光 雄律師
被 上訴 人  庚 ○ ○
            辛 ○ ○
            丑○○○
            壬○○○
            癸○○○
            子○○○
            寅 ○ ○
            辰○○○
            卯 ○ ○
            巳 ○ ○
            午 ○ ○
            未 ○ ○
            申 ○ ○
            酉 ○ ○
            戌 ○ ○
共      同
訴訟代理人  陳 鄭 權律師
上列當事人間租佃爭議事件，上訴人對於中華民國九十七年十二
月三十日台灣高等法院第二審更審判決（九十六年度上更(一)字第
二○七號），提起上訴，本院判決如下：
    主  文
原判決廢棄，發回台灣高等法院。
    理  由
本件上訴人主張：坐落桃園縣觀音鄉○○○段樹林子小段九○之
一地號如原審更審前判決（下稱原審前審）附圖（下稱附圖）綠
色部分所示面積七千四百八十一平方公尺及同小段一二五地號如
附圖紅色部分所示面積九百七十平方公尺之耕地（以下二筆耕地
合稱系爭耕地）原為伊之被繼承人林樹淼所有，於民國三十八年
間由林樹淼之父林玉匣出租予被上訴人之父或祖父郭乃和耕作並
代理收租；嗣林樹淼及林玉匣先後於五十四年及六十五年間亡故
，由伊繼承為共有，並共推己○○○為土地管理人；郭乃和去世
後，系爭耕地由庚○○繼承耕作。因林玉匣死亡後未留下任何租
約，經伊於八十九年間向桃園縣觀音鄉公所（下稱觀音鄉公所）
申請取得系爭耕地三七五租約（下稱系爭耕地租約），始發現總
租額應為每年租谷二千六百台斤，屢經要求補付差額六百台斤未
果，庚○○均置之不理，並自九十二年三月起即未付九十一年度
下期租金至今，共計積欠租金達九千台斤（即自九十四年十月一
日向前回溯請求五年租谷短欠之三千台斤，連同九十一年度下期
一千台斤、九十二年及九十三年度各二千台斤、九十四年度上期
一千台斤，共九千台斤）；又依庚○○自陳，其將九○之一地號
耕地無償供予他人種菜，有不自任耕作之情事；另系爭耕地被上
訴人亦有廢耕之情形；伊並得依行政院農業委員會（下稱農委會
）公告稻谷（指蓬萊米）收購糧價折算前開積欠地租九千台斤為
新台幣（下同）十一萬七千元；又因被上訴人迄今仍繼續無權占
用系爭耕地，伊亦得請求自九十四年十月二十日起算相當於租金
之不當得利損害金每年三萬三千八百元等情。爰依耕地三七五減
租條例第十六條、第十七條第一項第三款、第四款等規定，及不
當得利之法律關係，求為命：(一)、被上訴人將系爭耕地返還；(二)
、被上訴人應協同伊向桃園縣中壢地政事務所（下稱中壢地政所
）及觀音鄉公所辦理塗銷系爭耕地租約登記；(三)、庚○○給付伊
十二萬零八百三十四元，暨自九十五年七月一日起至返還系爭耕
地日止，按年給付伊損害金二萬八千五百三十九元之判決（未繫
屬於本院者，不予贅述）。
被上訴人則以：依系爭耕地租約所載，郭乃和承租九○之一地號
、一二五地號耕地面積分別為○‧九甲、○‧一甲，惟伊實際耕
作土地面積合計約僅有○‧七四甲，上訴人及林樹淼始會應允伊
每年僅繳納租金二千台斤即可，伊並無欠繳地租之情事；伊亦無
將九○之一地號耕地轉租他人耕作之情形；系爭耕地係因全縣停
灌而休耕，實因不可抗力繼續一年以上致無法耕作等語，資為抗
辯。
原審維持第一審所為上訴人敗訴之判決，駁回其上訴及追加之訴
，無非以：系爭耕地之承租人郭乃和於五十二年九月十一日死亡
，上訴人本於耕地租約之法律關係而為請求，對郭乃和之繼承人
必須合一確定，上訴人於提起上訴後，於原審前審依民事訴訟法
第四百四十六條第一項但書、第二百五十五條第一項第五款規定
，追加其他繼承人楊郭阿下、辛○○、壬○○○、癸○○○、子
○○○、丑○○○為被告，核屬有據。又追加被告楊郭阿下於原
審前審審理中之九十六年六月十八日死亡，其繼承人寅○○、卯
○○、辰○○○、巳○○、午○○、未○○、申○○、酉○○、
戌○○（下稱寅○○等九人），具狀聲明承受訴訟，與民事訴訟
法第一百六十八條、第一百七十五條規定相符。次查，系爭耕地
原係上訴人之被繼承人林樹淼所有，並由林樹淼之父林玉匣將系
爭耕地部分出租予被上訴人之被繼承人郭乃和耕作，且訂有系爭
租約；依系爭租約所載，前開土地原約定地租為每年二千六百台
斤蓬萊米，嗣於八十一年十二月三十日兩造約定依農委會公告之
蓬萊米每台斤稻谷折合現金計算，改以現金方式支付地租等情，
為兩造所不爭執。又查九○之一地號耕地現由被上訴人種植蔬菜
，為上訴人所不爭執，被上訴人並無不自任耕作或轉租之情事。
雖庚○○於第一審勘驗現場時曾陳稱九○之一地號耕地未種蔬菜
部分之土地，無償供予鄰居種菜云云。惟按訴訟標的對於共同訴
訟之各人必須合一確定者，共同訴訟人中一人之行為有利益於共
同訴訟人者，其效力及於全體；不利益者，對於全體不生效力，
民事訴訟法第五十六條第一款定有明文。而自認乃當事人對於他
造主張不利於己之事實，在訴訟上承認其為真實或積極而明確的
表示不爭執之謂，是以就訴訟標的必須合一確定之共同訴訟人中
之一人，對於他造主張不利於己之事實為自認者，乃不利於共同
訴訟人之行為，依上開規定，對於共同訴訟人全體應不生效力。
庚○○此部分之陳述，對於被上訴人全體不生效力。參酌系爭耕
地因停灌致休耕時，其休耕補助費用係由庚○○一人獨自申請並
具領，庚○○自陳係因系爭耕地休耕可領取補助費用，不想分與
其他兄弟姐妹，始自認九○之一地號耕地部分提供予鄰居種菜等
語，應屬可採。上訴人執庚○○於第一審勘驗中曾自認將九○之
一地號耕地部分無償提供予他人種菜而謂被上訴人不自任耕作，
即無可取。上訴人主張：被上訴人就九○之一地號耕地有不自任
耕作或轉租之情事，依耕地三七五減租條例第十六條第二項規定
系爭耕地租約為無效，並無可取。再查郭乃和向林樹淼承租之九
○之一地號、一二五地號耕地面積分別如附圖所示七千四百八十
一平方公尺、九百七十平方公尺，共計八千四百五十一平方公尺
，經中壢地政事務所測量屬實。而依系爭耕地租約所載，郭乃和
承租之耕地面積共計一甲（即九千七百平方公尺），地租為每年
二千六百台斤。郭乃和承租系爭耕地實際面積僅為八千四百五十
一平方公尺，依此計算，被上訴人依約每年所應繳納地租應為二
千二百六十五台斤。被上訴人僅於九十二年一月二十四日繳納九
十一年度第一、二期地租二千台斤後，至今未再繳納地租，為被
上訴人所不爭執，被上訴人欠繳之地租為自九十二年度至本件起
訴之九十五年七月二十七日，被上訴人積欠地租已達二年以上之
總額。被上訴人雖積欠地租總額達二年，但上訴人仍須依民法第
四百四十條第一項規定，催告被上訴人繳租，於催告期滿仍未繳
租，始得依耕地三七五減租條例第十七條第一項第三款規定終止
耕地租約。然上訴人僅對庚○○一人為催告繳租之通知，並未對
其餘被上訴人即追加被告辛○○等人為之，此有九十四年九月二
十九日存證信函可參，上訴人所為定期催告繳租之通知，既未對
郭乃和繼承人全體為之，該催告不生民法第四百四十條第一項定
期催告之效力。上訴人既未依民法第四百四十條第一項規定定期
催告郭乃和全體繼承人繳租，其以被上訴人積欠地租達二年以上
總額為由，依耕地三七五減租條例第十七條第一項第三款規定，
終止系爭耕地租約即屬無據。末查系爭耕地自九十一年初至九十
六年度上期均為停灌休耕地區，有經濟部、行政院農業委員會九
十五年三月三日經水字第○九五○四六○一三一○號、農水字第
○九五○○三○二三七號公告、觀音鄉公所九十五年七月十八日
桃觀鄉農字第○九五○○一一七二一號函、村長證明書可稽，且
經原審前審向觀音鄉公所查明屬實，系爭耕地係因停灌而致無法
耕作水稻，並非被上訴人消極不予耕作，任令其荒廢。又休耕農
地並不能視於廢耕，須定期翻梨田間，避免農地雜草叢生或荒廢
，並做好田間管理措施，對於病蟲害須適時加以防治，不能影響
鄰近之農耕環境，防止農田荒廢，必要時得隨時恢復生產，以確
保糧源及糧食安全，有觀音鄉公所九十六年四月二十三日桃觀鄉
農字第○九六○○○五八七四號函足參，被上訴人因系爭耕地停
灌致休耕，與任令農地荒廢之廢耕，二者情形要屬不同。上訴人
執系爭耕地因停灌致休耕為由，主張被上訴人就系爭耕地業已廢
耕，並無可取。系爭耕地依租約所載，其所種植之農作物應為稻
谷，系爭耕地因停灌致休耕，並非廢耕，被上訴人於系爭耕地因
休耕而未種植水稻，屬因不可抗力致無法耕作。上訴人主張：系
爭耕地被上訴人業已廢耕達一年以上，依耕地三七五減租條例第
十七條第一項第四款規定終止系爭耕地租約，自無可採。又上訴
人以庚○○於第一審勘驗時所為不利於共同訴訟人全體之陳述為
據，主張系爭一二五地號耕地有廢耕之情事，對於被上訴人全體
不生效力。系爭耕地係因停灌致休耕，且於休耕期間內，被上訴
人本即無種植約定農作物稻谷或其他農作物之義務。被上訴人於
休耕期間，在九○之一地號耕地內，自行種植蔬菜等農作物，係
為避免耕地閒置之利用行為，此與一二五地號耕地仍無種植農作
物之義務無涉，自不得僅因被上訴人於休耕期間內，在九○之一
地號耕地種植蔬菜，而未於一二五地號耕地種植蔬菜，即謂其等
就一二五地號耕地有廢耕。又休耕期間應避免農地雜草叢生或荒
廢，並做好田間管理措施，對於病蟲害須適時加以防治，不能影
響鄰近之農耕環境，防止農田荒廢，惟一二五地號耕地係因停灌
致休耕，於休耕期間，被上訴人雖未種植蔬菜，但其等於該一二
五地號耕地內有種植蕃薯，被上訴人既為避免一二五地號耕地荒
廢而種植蕃薯作物，難謂有非因不可抗力致不為耕作之情事。上
訴人主張：庚○○自陳九○之一地號耕地有耕作，一二五地號耕
地未予耕作，足見一二五地號耕地有廢耕，伊得依耕地三七五減
租條例第十七條第一項第四款規定終止系爭耕地租約，仍無足取
。從而，上訴人本於耕地三七五減租條例第十六條規定，主張被
上訴人有不自任耕作之情形，系爭耕地租約為無效；另依同條例
第十七條第一項第三款、第四款規定，主張終止系爭耕地租約，
併依不當得利規定，請求（含追加部分）(一)、被上訴人返還系爭
耕地；(二)、被上訴人協同上訴人向中壢地政所及觀音鄉公所辦理
塗銷系爭耕地租約登記；(三)、被上訴人給付十二萬零八百三十四
元，暨自九十五年七月一日起至返還系爭耕地日止，按年給付損
害金二萬八千五百三十九元，均為無理由，不應准許等詞，為其
判斷之基礎。
惟按民法第四百四十條第一項規定，承租人租金支付有遲延者，
出租人得定相當期限，催告承租人支付租金，如承租人於其期限
內不為支付，出租人得終止契約。又房屋出租人定期催告承租人
支付租金之方式未有一定，亦非限於訴訟外為之，苟於訴訟上已
有書狀或言詞，向他造表示意思者，即應認為已有催告，亦有本
院三十九年台上字第五五四號判例可參。本件上訴人於九十五年
十二月十九日具狀追加辛○○、楊郭阿下、壬○○○、癸○○○
、子○○○及丑○○○為被告（見原審前審九十六年度上字第二
八號卷第九頁）。又楊郭阿下於九十六年六月十八日死亡，其繼
承人寅○○等九人具狀聲明承受訴訟（見原審九十六年度上更(一)
字第二○七號卷(一)第一○六至一○七頁）。而上訴人既已追加起
訴請求辛○○、壬○○○、癸○○○、子○○○、丑○○○及寅
○○等九人為被告請求支付欠租並終止契約請求返還耕地（原審
前審上字卷第一六頁、原審上更(一)字卷(二)第九四至九八頁），且
截至第二審言詞辯論之日止，為時已逾相當期間，能否謂不發生
催告效力？尚非無研求餘地。原審認上訴人未對被上訴人全體為
合法催告支付租金即終止租約，而為其不利之判決，已有可議。
次按法院為判決時，除別有規定外，應斟酌全辯論意旨及調查證
據之結果，依自由心證判斷事實之真偽，民事訴訟法第二百二十
二條第一項定有明文。又訴訟標的對於共同訴訟之各人必須合一
確定者，共同訴訟人中一人所為之自認，對於全體共同訴訟人固
不生效力，惟法院為判決時，就此自認之行為，非不得加以斟酌
，依自由心證判斷其事實之真偽。本件庚○○於九十五年八月二
十五日於第一審法官勘驗時承認一二五地號耕地雜草叢生（見第
一審卷第一六頁），並於九十五年九月二十一日第一審言詞辯論
時亦承認「現在差不多一年以上沒有耕作」（見第一審卷第三○
頁），中壢地政事務所函復第一審法院之土地複丈成果圖，關於
一二五地號耕地面積九百七十平方公尺部分之地上物標註為「雜
草、樹木」（見同上卷第四一頁），且庚○○於九十六年三月十
二日原審前審準備程序中，亦承認：轉作才可以申請補償，被上
訴人於九十三年、九十五年沒有申請轉作補償，只有單純的休耕
等語（原審前審卷第七七頁）。上訴人主張被上訴人就一二五地
號耕地有不自任耕作達一年以上，似非全然無據。乃原審以庚○
○自認前述各情，就形式上觀之，於被上訴人全體不利，依民事
訴訟法第五十六條第一項第一款規定，對被上訴人全體不生效力
，而未斟酌庚○○自認之該項事實，並依自由心證判斷其真偽，
遽為上訴人不利之判決，於法自亦欠允洽。上訴論旨，執以指摘
原判決不當，求予廢棄，非無理由。
據上論結，本件上訴為有理由。依民事訴訟法第四百七十七條第
一項、第四百七十八條第二項，判決如主文。
中    華    民    國  九十九  年    三    月  二十五  日
                      最高法院民事第七庭
                          審判長法官  劉  福  聲
                                法官  鄭  玉  山
                                法官  黃  義  豐
                                法官  劉  靜  嫻
                                法官  袁  靜  文
本件正本證明與原本無異
                                      書  記  官
中    華    民    國  九十九  年    四    月    八    日
                                                       s

司法院資訊處製作；財團法人民間司法改革基金會備份。
